# 同一自然人控制下的企业合并业务

提问人：tony868lamy 时间：2010-09-03 17:20:13
近期大家一直在议论以下内容，在此抛砖引玉，希望大家就此发表自己的看法！
关于同一控制下企业合并问题，能够认定为同一控制下企业合并的情形仅指同一企业集团内部企业之间的合并，除此之外，一般不作为同一控制下企业合并。
判断某一企业合并是否属于同一控制下的企业合并，应当把握以下要点：
1 ．能够对参与合并各方在合并前后均实施最终控制的一方通常指企业集团的母公司。
同一控制下的企业合并一般发生于企业集团内部，如集团内母子公司之间、子公司与子公司之间等。因为该类合并从本质上是集团内部企业之间的资产或权益的转移，能够对参与合并企业在合并前后均实施最终控制的一方为集团的母公司。
2 ．能够对参与合并的企业在合并前后均实施最终控制的相同多方，是指根据合同或协议的约定，拥有最终决定参与合并企业的财务和经营政策，并从中获取利益的投资者群体。
3 ．实施控制的时间性要求，是指参与合并各方在合并前后较长时间内为最终控制方所控制。具体是指在企业合并之前(即合并日之前)，参与合并各方在最终控制方的控制时间一般在 1 年以上(含 1 年)，企业合并后所形成的报告主体在最终控制方的控制时间也应达到1 年以上(含 1 年)。
4 ．企业之间的合并是否属于同一控制下的企业合并，应综合构成企业合并交易的各方面情况，按照实质重于形式的原则进行判断。
通常情况下，同一控制下的企业合并是指发生在同一企业集团内部企业之间的合并。同受国家控制的企业之间发生的合并，不应仅仅因为参与合并各方在合并前后均受国家控制而将其作为同一控制下的企业合并。
问题讨论点 1 ：同一实际控制人（个人：民营企业老板）下的两家民营企业之间的并购业务是参照同一控制还是非同一控制下企业合并业务进行处理？
对于同一控制下的企业合并，企业合并准则中规定的会计处理方法类似于权益结合法。该方法下，将企业合并看作是两个或多个参与合并企业权益的重新整合，由于最终控制方的存在，从最终控制方的角度，该类企业合并一定程度上并不会造成构成企业集团整体的经济利益流入和流出，最终控制方在合并前后实际控制的经济资源并没有发生变化，有关交易事项不作为出售或购买。
问题讨论点 2 ：最终控制方是否仅指企业，不能为个人？
[ 本帖最后由 tony868lamy 于 2010-9-4 17:30 编辑 ]

回答人：chenyiwei
问题 1 ：如果参与合并的两个或多个企业同受一个自然人最终控制，并且控制非暂时性的，则也是同一控制下的企业合并。 问题 2 ：
最终控制方可以是行使国有资产出资人职责的机构（或者企业集团的最终母公司），也可以是自然人。

回答人：chenyiwei
回复 藤椅 tony868lamy 的帖子似乎没有直接的明确规定。你可以到《讲解 2008 》、证监会会计部和交易所发布的“监管问题解答”等中找找看。 目前是原则导向的会计准则的时代，对会计准则的学习和应用的要求是在透彻掌握基本概念和基本原理、基本理论的基础上，运用专业判断和逻辑推理解决具体的实际问题。准则和其他指引中可能还会保留一些规则性的指引，但除非这些指引被明确指明为是对基本原理的一项例外，否则就只是作为实际应用中的参考，当这些规则性的规定与基本原则出现矛盾时，应当以基本原则为准。

回答人：chenyiwei
回复 地板 tony868lamy 的帖子受同一自然人最终控制的企业，或者受多个具有一致行动关系的自然人最终控制的企业之间的合并，如果最终控制方对这些企业的控制符合“非暂时性”的要求，则符合准则对于同一控制下企业合并的定义。如果不符合，则实务上民营企业之间在IPO之前的重组就会很成问题。 从理论上说，民营企业的实际最终控制人完全可以设立一个自己全资持股的投资控股公司，将自己原先分散持有的股权全部装入这个投资控股公司，以达到“同一企业集团内部”的条件。而很明显，此时的这个投资控股公司是没有商业实质的，基于实质重于形式的原则，同一自然人或者多个具有一致行动关系的自然人最终控制的企业之间的合并应当视为同一控制下的企业合并。
对于你在“地板”所述的两个案例，还是要结合具体背景情况进行判断的。如果该交易确实是双方共同的国资委或者同级政府主导，并且由国资委或同级政府直接确定合并的条款和条件，并非参与企业的自主意志体现的，则作为同一控制下合并的可能性还是比较大的。根据《企业国有资产法》的规定，国资委是“代表本级人民政府履行出资人职责的机构、部门”，“国务院国有资产监督管理机构和地方人民政府按照国务院的规定设立的国有资产监督管理机构，根据本级人民政府的授权，代表本级人民政府对国家出资企业履行出资人职责。”所以这个交易由国资委还是同级政府主导，对交易性质的最终判断影响不大。

回答人：chenyiwei
回复 8 楼 tony868lamy 的帖子这个问题现在比较尴尬，是因为当时准则制定时对“同一控制下企业合并”的定义和会计处理方法规定过于绝对所致。财政部后来也意识到了这个问题。 2009 年末，《关于执行会计准则的上市公司和非上市企业做好 2009 年年报工作的通知》（财会[2009]16号）发布后，刘玉廷司长在其解读文章《严格遵守会计准则 提供高质量财务报告 认真履行社会责任》中提到：
“近年来，企业合并会计已经成为会计准则执行中较为普遍的热点难点问题，其核心是涉及到大量的职业判断。比如，如何认定同一控制下的企业合并与非同一控制下的企业合并，主要是看其是否完全按照公平公正的市场交易规则自愿达成，如果交易实质上属于符合市场交易规则自愿达成的，通常属于非同一控制下的企业合并；反之，如果交易不属于自愿达成的，就属于合并双方资产、负债的简单整合，一般应当认定为同一控制下的企业合并。非同一控制下的企业合并涉及到相关资产、负债的公允价值确定问题，应当按照会计准则的规定并结合实际做出正确的职业判断，获得合理的公允价值金额。如果非同一控制下的企业合并产生巨额商誉的，要予以重点关注。合并成本的确定、相关资产公允价值的计量等方面要关注是否如实反映了交易的实质，商誉确认后是否及时按照会计准则规定进行了减值测试等。企业合并是否构成业务，企业应当根据财政部 16 号文件结合实际情况进行正确职业判断。判断构成业务的，应当提供确凿的证据。一些较为复杂的企业合并，既涉及到上市公司，又涉及到非上市公司；既涉及到一般购买，又涉及到反向购买，其中的某些问题不是会计所能解决的，企业不得利用会计准则规定构造交易。” 但是，这仅仅是一篇以个人名义发表的文章，没有正式的规范性文件作为依据以直接改变准则中已有的明文规定。所以实务中借鉴时还是要谨慎。
在国际准则下，对同一控制下的企业合并并不是一刀切地采用权益结合法，而是区分该交易从本会计主体的角度而言有无商业实质（注：现在中国准则下对同一控制下企业合并的处理是从最终控制人而不是本会计主体的角度而言的），对于有商业实质的，允许选择使用购买法。所以没有这个问题。

回答人：chenyiwei
回复 9 楼 tony868lamy 的帖子这种投资控股公司没有商业实质，即使在国际准则下，对其取得原先由实际控制人直接持有的股权，也是按照权益结合法处理。参考 2008 年 5 月对IAS27和IFRS 3的修订。

提问人：强了个强 时间：2015-08-25 22:39:33
请问最终个人持有的两个公司股权之间的合并，作为同一控制下企业合并处理了吗？IPO过程中是否形成相关障碍，目前新三板也是存在大量的该类问题，

回答人：chenyiwei
同一自然人控制的两个企业之间的合并可以作为同一控制下的合并，一直如此。

提问人：强了个强 时间：2015-08-27 10:16:50
陈版主，同一自然人控制下的企业合并，在实务操作中，因为世纪控制人就是认为自己的财产，所以在合并时，不会支付对价，基本就等于无偿划过去了，请问这块存在税务风险吗？个人转让股权纳税？且需要走评估等程序？

回答人：chenyiwei
法律上还是作为各自独立的纳税人和民事主体。这种情况下的无偿划转对实际控制人个人而言还是存在税务风险的，建议查阅总局对个人转让股权的个人所得税征管的相关规定，如 2014 年第 67 号公告等。

提问人：dreamhy 时间：2015-10-02 11:14:55
老师您好，那南车和北车合并成中车这个案例。在未合并之前两公司的实际控制人都是国资委，并且这次合并是国务院主导的。但是国务院并没有参与具体的合并定价等问题，这个是否属于同一控制下的企业合并。

回答人：chenyiwei
按同一控制下合并处理。

提问人：guizilaile00 时间：2016-11-11 22:39:29
陈老师您好，关于夫妻双方持股，是否可以视为同一个股东持股来看？
某软件公司于 2011 年成立，成立时的股权结构为妻占90%，夫占10%， 某集团公司于 2014 年成立，成立时股权结构为妻占90%，夫占10%。 2015 年，夫将持有的某软件公司10%股权，妻将持有的某软件公司41%股权转让给某集团公司，由此集团公司可以将软件公司纳入合并范围。 说明，夫妻双方做为一致行动人完全没有问题。
问题 1 ：这种股权架构在做集团合并的时候，集团公司合并报表层面 2015 年是合并软件公司51%吗？妻做为少数股东确认权益和损益吗？如果 2015 合并是51%，那么追溯 2014 年合并是51%吗 ？ 问题 2 ：这种股权架构在做上市的时候是不是要全部转到集团公司为好。妻不再直接持有股权？我觉得妻和夫直接做为联席股东，直接持有集团公司，由集团公司全资软件公司为好。 问题 3 ：我觉得是不是可以直接在 2014 年和 2015 年就视同旗下子公司100%持股。
谢谢！

回答人：chenyiwei
1 、是，因为集团持有软件公司 51 ％，所以往前追溯也只有 51 ％，剩余 49 ％为少数股权。 2 、应全部转给集团公司，实际控制人不直接持有软件公司股权。 3 、见 1 。